【裁判字號】    89,訴,1852
【裁判日期】    900227
【裁判案由】    偽造文書
【裁判全文】
臺灣高雄地方法院刑事判決                        八十九年度訴字第一八五二號
    公  訴  人  臺灣高雄地方法院檢察署檢察官
    被      告  丙○○
    選任辯護人  蔡錫欽
                許登科
    被      告  乙○○○
右列被告因偽造文書案件，經檢察官提起公訴（八十九年度偵緝字第七四六號、第七
六六號），本院判決如左：
    主  文
丙○○連續行使偽造私文書，足以生損害於他人，處有期徒刑捌月，緩刑參年。「發
票人丙○○、帳號○二九三六一號、票號分別為：ＤＢ0000000號、ＤＢ00
00000號及ＤＢ0000000號，發票日分別為：八十八年三月二十日、同年
六月廿七日及八月廿日，付款人為華南商業銀行苓雅分行」之支票背面偽造之「戊○○」、「丁○○○○份有限公司」及「李響」名義印文共玖枚，均沒收。
乙○○○無罪。
    事  實
一、丙○○與戊○○係朋友關係，於民國七十九年十月間，戊○○因急需資金週轉，
    經由丙○○介紹，以其姊夫李響經營之丁○○○○份有限公司（下稱富國公司）
    所有土地五筆，設定最高限額新台幣（下同）四千萬元，期限一年之最高限額抵
    押權與己○○之妻盧張混珠，由戊○○向己○○借款四千萬元，並簽發四張支票
    交由丙○○轉交己○○以為擔保，支票到期後，再由戊○○簽發支票交由丙○○
    向己○○僱用之會計甲○○換回前開到期之支票。詎於八十二年間，丙○○亦急
    需資金週轉，明知戊○○前向己○○前所借款項已返還一部分，竟意圖為自己不
    法所有，在高雄市○○街己○○住處，向己○○佯稱戊○○需再借款一千五百萬
    元，使己○○因而陷於錯誤，而交付一千五百萬元與丙○○，同時丙○○為取信
    己○○，竟基於偽造私文書之概括犯意，未經戊○○之同意，在高雄市○○○路
    所開設之公司內，將戊○○交與其保管之印章，連續盜用在以其本人為發票人、
    金額五百萬元、發票日各異之三張支票背面，以為戊○○背書之意思表示，而偽
    造私文書，並於偽造完成後，交予己○○之會計甲○○收執，而行使該偽造之私
    文書，並於支票到期之後，由其本人持以其本人為發票人、金額五百萬元、背面
    有偽造戊○○背書之支票，向甲○○換票，足生損害於戊○○及己○○之票據追
    索權。迨至八十七年十二月間，因己○○認前開土地抵押權之債務人為富國公司
    與李響，為使債權更有擔保，乃要求戊○○及丙○○所借金額，須有富國公司與
    李響之背書，丙○○向戊○○取得富國公司及李響之印章後，即未經戊○○、富
    國公司與李響之同意，並承前之概括犯意，連續將上開戊○○、富國公司與李響
    之印章盜用在以其本人為發票人、金額五百萬元、發票日各異之支票背面，以為
    戊○○、富國公司及李響背書之意思表示，而偽造私文書，並於偽造完成後，交
    予甲○○收執，而行使該偽造之私文書，並於支票到期之後，由其本人持其本人
    為發票人、金額五百萬元、背面有偽造戊○○、富國公司及李響背書之支票，向
    己○○之會計甲○○換票，足生損害於戊○○、富國公司、李響及己○○之票據
    追索權。嗣於八十八年九月間，丙○○所簽發以其本人為發票人，帳號○二九三
    六一號、票號分別為：ＤＢ0000000號、ＤＢ0000000號及ＤＢ0
    000000號，發票日分別為：八十八年三月二十日、同年六月廿七日及八月
    廿日，付款人為華南商業銀行苓雅分行、背書人為戊○○、富國公司及李響之支
    票三張經己○○提示退票之後，向臺灣高雄地方法院聲請發支付命令，戊○○於
    接獲支付命令後，向己○○查詢，始得知上情。
二、案經富國公司、李響及安哲訴由臺灣高雄地方法院檢察署檢察官偵查起訴。
    理  由
壹、被告丙○○有罪部分：
一、訊據被告丙○○，固坦承有於右揭時、地未經戊○○、富國公司及李響之同意，
    盜蓋其等所交付之印章於其本人所簽發之支票背面，以偽造戊○○、富國公司及
    李響背書之意思表示，並將支票交予甲○○收執之事實，惟矢口否認有何詐欺犯
    行，辯稱：一千五百萬元是其個人向己○○借的，且伊借款是向甲○○接洽，並
    未向己○○說是戊○○要借的云云。惟查，右揭事實業據告訴人戊○○迭於偵訊
    及於本院調查庭中指稱：於七十九年底透過被告向己○○借款並以富國公司所有
    土地設定抵押權四千萬元，後來還到剩二千五百萬元，並由伊本人簽發支票擔保
    ，票到期就換票，所有金錢之往來均透過被告處理，於八十七年底被告說己○○
    要求伊所開之支票需有富國公司及李響之背書，伊就將富國公司及李響之印章交
    給被告，伊不知道被告有向己○○借一千五百萬元，也不知道被告開給己○○之
    支票有伊、富國公司及李響之背書，被告所簽發支票背面戊○○背書之印章是伊
    所有，每年出國時均交給被告保管等語（見偵查卷第四十、四十三頁及本院八十
    九年十月五日訊問筆錄），核與證人己○○於偵查中證稱：被告說一千五百萬元
    是戊○○要借的，但戊○○住院不能來拿，委託被告處理，才由被告簽發支票等
    語（見偵緝卷第四十頁背面）；及證人甲○○於偵查中結證稱：丙○○所開之五
    百萬元支票，發票日均不同，每半年換一張票，被告都是拿蓋有戊○○背書之支
    票來換，並說是戊○○要他拿來換的，因原先是富國公司設定不動產抵押權的，
    但借款所擔保之支票均是戊○○及被告所簽發之支票，為確保債權，才要求支票
    背面須有富國公司之背書，當時伊曾問被告戊○○是否知道借一千五百萬之事，
    被告說戊○○知道，才要求伊所簽發之支票需富國公司背書，後來被告所拿支票
    都蓋好戊○○、富國公司及李響之背書等語（見偵緝卷第四十頁反面、四十一頁
    ）大致相符，參以被告在偵查中亦自承戊○○出國時，伊與己○○協商借一千五
百萬元等語（見偵緝卷第十七頁反面），足見被告丙○○確有向己○○佯稱戊○○要再借款一千五百萬元，使己○○陷於錯誤，而交付金錢與被告丙○○，且為
    取信己○○，而交付以其本人為發票人、偽造有戊○○違背書人之支票以供擔保
    ，嗣於八十七年底並在以其本人為發票人之支票背面偽造戊○○、富國公司及李
    響背書之支票與己○○，以供擔保之行為，彰彰甚明。雖證人己○○於本院調查
    中對被告丙○○一千五百萬元借款是否以其個人名義向其商洽乙節供述不一，然
    人之記憶會隨時間之經過，對於事件之記憶，原本就會有模糊或不清之狀況，況
    倘被告係以其個人名義借款，而非佯稱戊○○所借，又何須在支票背面偽造戊○○、富國公司及李響之背書？足見被告辯稱係以個人名義向己○○借款云云，無
    足採信。此外，並有富國公司設定抵押權與己○○之妻盧張混珠之他項權利證明
    書乙紙，及被告丙○○本人所簽發以其本人為發票人，帳號○二九三六一號、票
    號分別為：ＤＢ0000000號、ＤＢ0000000號及ＤＢ000000
    0號，發票日分別為：八十八年三月二十日、同年六月廿七日及八月廿日，付款
    人為華南商業銀行苓雅分行、背書人為戊○○、富國公司及李響之支票影本三紙
    附在偵查卷可佐。事證明確，被告前開犯行均堪認定。
二、按在支票背面偽造印文，以為背書，在票據法上係表示對支票負擔保之意思表示
    ，為法律規定之文書。核被告丙○○所為，係犯刑法第三百三十九條第一項之詐
    欺取財罪、同法二百十六條第一項、第二百十條行使偽造私文書罪。至被告盜用
    印文之行為係偽造私文書之部分行為，而其偽造後持以行使，盜用及偽造之低度
    行為為行使之高度行為所吸收，均不另論罪。被告多次行使偽造私文書之犯行，
    時間緊接，犯罪構成要件相同，顯係基於概括犯意反覆為之，應依連續犯之規定
    論以一罪，並加重其刑。被告所犯詐欺取財罪與行使偽造私文書罪之間，有方法
    結果之牽連關係，應依牽連犯之規定從一重之行使偽造私文書罪處斷。又公訴人
    起訴事實雖未敘及被告詐欺取財部份之犯行，然該部分事實與公訴人起訴之犯罪
    事實既具有牽連犯之裁判上一罪關係，應為起訴效力所及，本院自應併予以審究
    。爰審酌被告犯罪之動機、目的、手段、所生危害，且犯罪後坦承犯行並已賠償
    告訴人戊○○、富國公司、李響及被害人己○○，有其提出之和解書乙紙在卷可
    憑等一切情狀，量處如主文所示之刑。又被告前未曾受有期徒刑以上刑之宣告，
    有臺灣高等法院被告全國前案紀錄表在卷可佐，其因一時失慮，至罹刑典，惟事
    後坦承犯行，深具悔意，經此刑之宣告後，應知警惕而無再犯之虞，本院因認所
    宣告之刑，以暫不執行為適當，爰予以宣告緩刑三年，以啟自新。至被告所簽發
    以其本人為發票人，帳號○二九三六一號、票號分別為：ＤＢ0000000號
    、ＤＢ0000000號及ＤＢ0000000號，發票日分別為：八十八年三
    月二十日、同年六月廿七日及八月廿日，付款人為華南商業銀行苓雅分行之支票
    背面所盜蓋之戊○○、富國公司及李響之印文共九枚，係屬偽造之印文，不問屬
    於犯人與否，均應依刑法第二百十九條沒收。
三、公訴意旨另以被告丙○○未經戊○○同意，基於概括犯意，偽造戊○○之印章蓋
    於支票背面以為背書，並於支票到期後，尤其本人貨被告乙○○○持以向己○○
    換票，認被告丙○○另涉犯刑法第二百十七條第一項之偽造印章罪嫌云云。惟查
    ，被告丙○○用以盜蓋在其本人簽發支票背面之印章，係告訴人戊○○所有交付
    其保管之印章，業據告訴人戊○○陳明在卷，是此部份不能證明被告犯罪，此外
    復查無其他積極證據足資認定被告丙○○有偽造印章之犯行，原應為無罪之諭知
    ，惟公訴意旨認此部份與前開有罪部分有實質上一罪關係，爰不另為無罪之諭知
    ，附此敘明。
貳、被告乙○○○無罪部分：
一、公訴意旨略以：被告丙○○與被告乙○○○係夫妻關係，於民國七十九年十月間
    ，戊○○因急資金週轉，乃經由丙○○介紹，以其姊夫李響經營之富國公司所有
    之五筆土地，設定新台幣四千萬元之抵押權予己○○之妻盧張混珠，由戊○○向
    己○○借款二千五萬元，並簽發四張支票交由丙○○轉交己○○以為擔保，支票
    期滿之後，戊○○再簽發四張支票交由被告丙○○、陳莊閏堂向己○○換回前開
    到期之四張支票，以迄於今。詎被告丙○○本身亦因急需資金週轉，於得知戊○○尚有餘額一千五百萬元尚未向己○○借貸，乃於八十二年間，向己○○表明戊○○需錢，再向己○○借得該一千五百萬元，並由其本人簽發三張發票日不同之
    五百萬元之支票以為擔保，同時為取信己○○，被告丙○○乃未經戊○○之同意
    ，基於概括犯意，偽造戊○○之印章於支票背面以為背書，並於支票到期之後，
    由其本人或被告陳莊閏堂持向己○○換票，足生損害於戊○○。迨至八十七年十
  二月間，因己○○認前開土地之抵押債務人為富國公司與李響，為使己○○之債
    權更有擔保，乃要求丙○○在換票時，除戊○○之背書外，尚須有富國公司與李
    響之背書。丙○○於向戊○○取得富國公司與李響之印章後，即未經富國公司與
    李響之同意，並承前之概括犯意，連續盜蓋於其本人簽發之華南商業銀行苓雅分
    行之支票上，再由其本人或被告陳莊閏堂連續於支票屆期之後，交付予己○○或
    其受僱人甲○○以換票。嗣丙○○簽發前開銀行八十八年八月二十日，第000
    0000號，面額五百萬元之支票經己○○提示退票之後，向台灣高雄地方法院
    聲請發支付命令，戊○○於接獲支付命令後，向己○○查詢，始得知上情，因認
    被告乙○○○涉犯刑法第二百十七條第一項、第二項、第二百十六條、第二百十
    條之行使偽造私文書罪嫌云云。
二、按犯罪事實應依證據認定之，無證據不得推定其犯罪事實，又不能證明被告犯罪
    者，應諭知無罪之判決，刑事訴訟法第一百五十四條、第三百零一條第一項分別
    定有明文。所謂認定犯罪事實之證據，係指足以認定被告確有犯罪行為之積極證
    據而言，該項證據自須適合於被告犯罪事實之認定，使得採為斷罪資料，茍積極
證據不足為不利於被告事實之認定時，即應為有利於被告之認定，更不必有何有
    利之證據，最高法院分別著有二十九年度上字第三一○五號、三十年上字第八一
    六號著有判例可資參照。
三、訊據被告乙○○○堅詞否認有何前開行使偽造私文書等犯行，辯稱：借款換票之
    事，均是其夫丙○○在處理，其並不知情，也未參與，只有丙○○拿支票向甲○○換票時，因停車不方便，其曾幫忙拿信封袋去給甲○○等語。公訴人認被告乙○○○與丙○○共同涉犯右揭犯行，無非係依告訴人戊○○指訴歷歷，及證人甲○○之指證為主要論據。然查，告訴人戊○○於本院調查中供稱：向己○○借款
    之事均交由被告丙○○處理，被告乙○○○並未幫伊處理，伊不知道被告丙○○
    是否有交給乙○○○處理等語甚詳（見八十九年十月五日訊問筆錄），而證人甲○○雖於偵查及本院調查中亦證稱：被告乙○○○有拿支票去換等語。惟被告丙○○供稱：向己○○借款及換票均是伊在處理，被告乙○○○並未參與等語，核
    與被告乙○○○辯稱情節相符。是上揭甲○○之指述，僅能證明被告乙○○○幫
    被告丙○○換票而已，告訴人戊○○既未能指訴被告乙○○○有何參與偽造戊○○、富國公司及李響背書等具體情事，殊難以被告乙○○○曾幫被告丙○○換票
    ，即推斷被告乙○○○與丙○○間有犯意之聯絡及行為之分擔而應負共同正犯之
    刑事責任。此外，本院亦查無其他積極證據，足以證明被告乙○○○有何公訴公
    訴意旨所指犯行，就該起訴之事實，既存有合理之可疑而不能獲得確切之心證，
    自不能證明被告犯罪，依法自仍應為被告無罪之判決。
據上論斷，應依刑事訴訟法二百九十九條第一項前段、第三百零一條第一項前段，刑
法第五十六條、第二百十六、第二百十條、第三百三十九條第一項、第五十五條、第
七十四條第一款、第二百十九條，罰金罰鍰提高標準條例第一條前段，判決如主文。
中      華      民      國     九十     年      二      月    二十七    日
                                 臺灣高雄地方法院刑事第四庭
                                     法  官  廖 純 卿
右正本證明與原本無異。
如不服本判決，應於判決送達後十日內，向本院提出上訴狀。
                                     書記官  林 孝 聰
中    華    民    國      九十      年      三      月       一         日
附錄本案論罪科刑法條全文：
刑法第二百十六、第二百十條。
同法第三百三十九條第一項。
行使第二百十條至第二百十五條之文書者，依偽造、變造文書或登載不實事項或使登
載不實事項之規定處斷。
偽造、變造私文書，足以生損害於公眾或他人者，處五年以下有期徒刑。
意圖為自己或第三人不法之所有，以詐術使人將本人或第三人之物交付者，處五年以
下有期徒刑、拘役或科或併科一千元以下罰金。


司法院資訊處製作；財團法人民間司法改革基金會備份。
